ACORDAO-COMPLETO-2415713

ACÓRDÃO 1694/2020 ATA 24/2020 - PLENÁRIO

VISTA, relatada e discutida esta representação , com pedido de adoção de medida cautelar, formulada pela empresa Lveny Construtora e Distribuidora de Materiais de Construção Eireli (Lveny) acerca de possíveis irregularidades na Tomada de Preços 005/2019, realizada pela prefeitura municipal de São Gabriel/BA com o objetivo de contratar empresa para implantação de melhorias sanitárias domiciliares nas localidades de Boa Hora, Gameleira e na sede do município,
ACORDAM os Ministros do Tribunal de Contas da União, reunidos em sessão do Plenário, ante as razões expostas pelo Relator, em:
9.1. conhecer da presente representação, satisfeitos os requisitos de admissibilidade previstos nos arts. 235 e 237, inciso VII, do Regimento Interno deste Tribunal, c/c o art. 113, § 1º, da Lei 8.666/1993, e considerá-la procedente;
9.2. indeferir o pedido de medida cautelar efetuado pela representante para suspensão da tomada de preços 005/2019 da Prefeitura Municipal de São Gabriel/BA;
9.3. com fundamento no art. 71, inciso IX, da Constituição Federal de 1988, c/c o art. 45 da Lei 8.443/1992, assinar prazo de 15 (quinze) dias para que o município de São Gabriel/BA anule os atos administrativos referentes à desclassificação das empresas participantes da Tomada de Preços 005/2019, sem possibilitar-lhes, na forma do art. 43, § 3º, da Lei 8.666/1993, a retificação de eventuais falhas de natureza formal constantes em suas propostas, dando-se prosseguimento ao referido certame a partir do refazimento desses atos, se assim desejar;
9.4. determinar ao município de São Gabriel/BA que encaminhe a esta Corte documentos probatórios do cumprimento da determinação constante no item 9.3;
9.5. dar ciência desta deliberação à representante.

Representação acerca de possíveis irregularidades em tomada de preços que teve por objetivo contratar empresa para implantação de melhorias sanitárias domiciliares nas localidades de Boa Hora, Gameleira e na sede do município.

Município de São Gabriel/BA.

3. Representante: Lveny Construtora e Distribuidora de Materiais de Construção Eireli (34.524.213/0001-34).

13.1. Ministros presentes: Ana Arraes (na Presidência), Walton Alencar Rodrigues, Benjamin Zymler, Augusto Nardes, Aroldo Cedraz, Bruno Dantas (Relator) e Vital do Rêgo.
13.2. Ministro-Substituto convocado: Augusto Sherman Cavalcanti.
13.3. Ministros-Substitutos presentes: Marcos Bemquerer Costa e Weder de Oliveira.

BRUNO DANTAS

Por registrar as principais ocorrências do processo até o momento, resumindo os fundamentos das peças acostadas aos autos, adoto como relatório, com os ajustes necessários, a instrução da secretaria responsável pela análise da demanda (peça 22) , que contou com a anuência do corpo diretivo da unidade (peça 23) :
"INTRODUÇÃO
Cuidam os autos de representação de lavra da empresa Lveny Construtora e Distribuidora de Materiais de Construção Eireli, CNPJ 034.524.213/0001-34, relatando possíveis irregularidades na Tomada de Preços 005/2019, realizada pela Prefeitura Municipal de São Gabriel/BA com o objetivo de contratar empresa para implantação de melhorias sanitárias domiciliares - MSD, nas localidades de Boa Hora, Gameleira e na sede do município.
2. De acordo com a representante, os serviços seriam custeados com recursos de convênio celebrado junto à Fundação Nacional de Saúde - Funasa. O ato convocatório confirma essa informação, na medida em que menciona o convênio 0247/2017, com registro Siconv 855807/2017, celebrado com a fundação vinculada ao Ministério da Saúde. A transferência voluntária também pode ser visualizada no Portal da Transparência, no qual consta o valor a ser repassado pelo Governo Federal (R$ 500.000,00) .
3. A documentação encaminhada é composta do seguinte: petição inicial (peça 1) ; contrato social da empresa Lveny (peça 2) , edital de licitação (peça 3) , relatório julgamento propostas de preços (peça 4) , decisão recurso da representante perante a comissão de licitação (peça 5) , documento sócia representante (peça 6) .
HISTÓRICO
4. Instrução inicial no âmbito da SeinfraUrbana analisou a documentação oferecida pela representante concluindo pela ausência dos pressupostos para fundamentar a adoção de medida cautelar, em especial o periculum in mora. Diante dessa fragilidade, propôs o indeferimento da medida extraordinária vindicada pela empresa reclamante, acompanhado da oitiva do ente municipal responsável pelo torneio, haja vista os indícios de irregularidades verificados no julgamento das propostas comerciais.
5. Ato contínuo, cogitou-se a oitiva da empresa WTM Construções e Transportes Ltda., única classificada no certame, tendo em vista a possibilidade de este Tribunal, na apreciação de mérito dos autos, determinar a anulação da Tomada de Preços 005/2019, atingindo a esfera de interessas da referida pessoa jurídica, caso a mesma já tivesse sido contratada pela comuna. Para melhor instruir o feito propôs-se, também, a remessa de documentos relacionados ao certame.
6. Encaminhados os autos para apreciação do Exmo. Ministro Relator, entendeu-se presentes o fumus boni iuris e o periculum in mora, porém sem risco iminente a ponto de justificar a adoção de cautelar sem prévia oitiva da parte.
7. Nesse contexto decidiu-se, preliminarmente, por:
'24.1. conhecer da presente representação, satisfeitos os requisitos de admissibilidade previstos nos arts. 235 e 237, inciso VII, do Regimento Interno deste Tribunal, c/c o art. 113, § 1º, da Lei 8.666/1993;
24.2. determinar a realização de oitiva prévia do município de São Gabriel/BA, com fundamento no art. 276, § 2º, do Regimento Interno do TCU, para que, no prazo de 5 (cinco) dias úteis, manifeste-se, relativamente à Tomada de Preços 005/2019, acerca da existência dos pressupostos para adoção de medida cautelar e dos fatos discutidos nesta representação, especialmente quanto às questões a seguir, acompanhadas da devida comprovação documental, alertando-o quanto à possibilidade de o Tribunal, a qualquer tempo, conceder medida cautelar para suspender a Tomada de Preços 005/2019 ou a execução do contrato dela decorrente até a decisão de mérito desta Corte:
24.2.1. desclassificação sumária da proposta de preços da empresa Lveny Construtora e Distribuidora de Materiais de Construção Eireli sem considerar a possibilidade de retificação de possíveis erros formais que não prejudicassem a isonomia do certame e a obtenção da proposta mais vantajosa por parte da administração pública mediante diligência, conforme possibilita o art. 43, § 3º, da Lei 8.666/1993 e estabelece a jurisprudência desta Corte (p. ex. Acórdãos 2.239/2018 e 357/2015, do Plenário) ;
24.3. realizar diligência junto ao município de São Gabriel/BA, com fundamento no art. 157 do Regimento Interno do TCU, para que encaminhe a esta Corte, no prazo de 5 (cinco) dias úteis, informações acerca da fase em que se encontra a Tomada de Preços 005/2019, acompanhadas dos documentos probatórios correspondentes;
24.4. alertar o município de São Gabriel/BA acerca da possibilidade de o TCU vir a determinar a desconstituição de atos e a responsabilizar agentes, caso constatadas irregularidades que não sejam devidamente esclarecidas ou justificadas pelos responsáveis, nos termos da legislação aplicável;
24.5. encaminhar cópia deste despacho e das peças 1 e 10 destes autos ao município de São Gabriel/BA, para subsidiar suas manifestações.'
8. Procedida à comunicação oficial (peça 13) , sobreveio aos autos resposta da Prefeitura Municipal de São Gabriel (peça 15) , acompanhada de documentos relacionados à Tomada de Preços 005/2019 (peças 16-20) , objeto de análise nessa oportunidade.
MANIFESTAÇÃO PREFEITURA MUNICIPAL DE SÃO GABRIEL - PEÇA 15
9. No expediente remetido a este Tribunal, a Prefeitura Municipal de São Gabriel se limita a narrar os fatos ocorridos na licitação em suspeição, sem adentrar no mérito da irregularidade em apuração nos autos, qual seja, desclassificação sumária de empresas licitantes em contrariedade ao art. 43, § 3º, da Lei 8.666/1993. Também nada mencionou acerca da existência dos pressupostos para adoção de medida cautelar, conforme requerido no Ofício 13978/2020-TCU/Seproc (peça 13) .
10. De acordo com o alcaide, com base em parecer da engenharia e manifestação da área jurídica, a equipe de licitação adotou posição no sentido de desclassificar a empresa representante. Adicionalmente, registra que o certame encontra-se suspenso internamente em razão da disseminação da pandemia causada pelo Covid-19, atendendo às disposições de decretos estaduais e municipais que suspenderam os serviços na prefeitura.
11. Por fim, o chefe do executivo municipal registra que não houve homologação ou adjudicação do instrumento licitatório, e que o certame continuará paralisado até que este Tribunal decida a respeito dos fatos apurados no presente processo.
EXAME TÉCNICO
12. A manifestação do ente municipal não é suficiente para esclarecer a irregularidade trazida a conhecimento deste Tribunal, materializada na desclassificação da proposta de preços oferecida pela empresa Lveny Construtora no âmbito da Tomada de Preços 005/2019, sem oportunizar à referida licitante a possibilidade de correção de eventuais erros formais, nos termos do art. 43, § 3o, da lei geral de licitações e da jurisprudência deste Tribunal.
13. Conforme já exposto na instrução inicial dos autos, identificou-se a seguinte situação no certame:
i) três empresas ofereceram proposta de preços no torneio nos seguintes valores: Lveny Construtora - R$ 345.324,66; Sete Empreendimentos - R$ 454.193,51 e a WTM Construções - R$ 503.737,15;
ii) foram desclassificadas as propostas financeiras das empresas Lveny Construtora e Sete Empreendimentos;
iii) a empresa WTM Construções e Transportes Ltda. foi declarada vencedora;
iv) a proposta da empresa Sete Empreendimentos teria apresentado as seguintes lacunas: não apresentação das composições de custos unitários, conforme item 12.2, letra 'e' do edital; não apresentação de declaração de elaboração independente de proposta (item 11.7, letra 'g') ;
v) já a proposta da Lveny Construtora e Distribuidora de Materiais de Construção Eireli padeceria das seguintes falhas: alteração dos parâmetros da composição de custos unitário do serviço 'placa da obra'; erro no cálculo do percentual de BDI, mesmo estando os valores adotados para os itens que o compõem dentro dos limites preconizados pelo Acórdão 2622/2013-TCU-Plenário-Min. Marcos Bemquerer.
14. No tocante às falhas que culminaram no afastamento da proposta mais vantajosa, especificamente a crítica efetuada pela comissão técnica na composição do serviço 'placa da obra', na qual foram suprimidos itens da composição básica (pintor e tinta óleo) , adotados valores diferentes para a mão de obra e possuía somatório incompatível com o valor dos insumos, esclarece-se que as composições de custos unitários que embasam as propostas de preços das licitantes devem refletir, com a maior fidedignidade possível, a perspectiva que essas empresas têm de realizar cada serviço da planilha orçamentária durante o empreendimento, tendo por base sua experiência em outros projetos, expertise, peculiaridades locais e demais aspectos que podem interferir na produtividade da mão de obra e no consumo dos insumos.
15. Assim, é natural que os valores dos itens que compõem as composições de custos dessas propostas divirjam dos constantes nas composições do orçamento básico, os quais, via de regra, refletem os parâmetros dos sistemas oficiais de custos (Sinapi, Sicro) .
16. De acordo com Claudio Sarian, '[d]iversas empresas têm rotina própria para a apropriação de custos e definição de tabelas com vistas a incrementar sua competitividade no mercado' (ALTOUNIAN, Cláudio Sarian. Obras Públicas: licitação, contratação, fiscalização e utilização. ed. 2. Belo Horizonte: Fórum, 2009. Pág. 85) . Portanto, não há qualquer irregularidade associada ao fato de determinada licitante não adotar, em suas composições de custos, os parâmetros das composições que acompanharam o orçamento referencial da administração pública.
17. Assim sendo, espera-se que as composições das propostas, por fundamentarem os preços unitários adotados pela licitante na planilha orçamentária, represente uma aproximação do cenário em que o serviço será executado, pois, sua exigência por parte da administração não constitui simples burocracia estatal. Cite-se, por exemplo, que as informações poderão ser utilizadas para avaliar eventual pedido de reequilíbrio econômico financeiro no âmbito do contrato, se necessário conhecer o impacto no preço total do empreendimento de determinado insumo que teve variação substancial no seu custo.
18. No caso concreto, a comissão técnica responsável por avaliar as propostas de preços identificou falhas na composição da empresa Lveny Construtora indicativas de inconsistência no preço unitário orçado. Tais falhas deveriam ser objeto de diligência por parte da comissão de licitação junto à licitante, com vistas a melhor esclarecer a situação.
19. O procedimento se alinha ao quanto disposto no art. 43, § 3o, da Lei 8.666/1993:
'§ 3o É facultada à Comissão ou autoridade superior, em qualquer fase da licitação, a promoção de diligência destinada a esclarecer ou a complementar a instrução do processo, vedada a inclusão posterior de documento ou informação que deveria constar originariamente da proposta.'
20. O ato convocatório também admitia a possibilidade de correção de erros formais, conforme estabelecido no item 12.4:
'12.4 Poderão ser admitidos, pela Comissão, erros de natureza formal, desde que não comprometam o interesse público e da Administração.'
21. No âmbito deste Tribunal se encontra pacificado o entendimento de que erros formais nas propostas dos licitantes podem ser corrigidos, em prestígio ao formalismo moderado e à busca da proposta mais vantajosa para a administração. Os enunciados a seguir, colhidos na base de jurisprudência desta Corte, ilustram esse entendimento:
Enunciado - Acórdão 1368/2019-TCU-Plenário - Ministro Walton Alencar Rodrigues
'A reabertura de prazo para apresentação de novas propostas, com fulcro no art. 48, § 3º, da Lei 8.666/1993, permite a ampla reformulação das propostas anteriores, observados os ajustes necessários a afastar as causas ensejadoras da desclassificação, cujo resultado não poderá ultrapassar o valor global máximo da proposta anterior de cada licitante, com exceção dos casos em que a desclassificação tenha ocorrido por inexequibilidade.'
Enunciado - Acórdão 11907/2011-TCU-Segunda Câmara - Ministro Augusto Sherman
'Não se desclassifica propostas de licitante pelo descumprimento de exigências pouco relevantes, em respeito ao princípio do formalismo moderado e da obtenção da proposta mais vantajosa à Administração.'
Enunciado - Acórdão 898/2019-TCU-Plenário - Ministro Benjamin Zymler
'Erros no preenchimento da planilha de preços unitários não são motivos para a desclassificação de licitante, quando a planilha puder ser ajustada sem majoração do preço global ofertado.'
Enunciado - Acórdão 2239/2018-TCU-Plenário - Ministra Ana Arraes
'É irregular a desclassificação de proposta vantajosa à Administração por erro de baixa materialidade que possa ser sanado mediante diligência, por afrontar o interesse público.'
22. O entendimento acima se aplica às falhas identificadas no percentual de BDI, devendo destacar, também, que este Tribunal possui o entendimento de que se trata de valor individual de cada licitante, cabendo à administração garantir que os preços unitários dos serviços contratados se limitem aos preços unitários orçados (empreitada a preços unitários) . Assim sendo, em tese, não se verifica irregularidade se o BDI do contrato divergir do adotado no orçamento básico, desde que o preço de cada serviço respeite o teto definido no ato convocatório, em homenagem ao critério de aceitabilidade dos preços unitários (art. 40, inciso X, da Lei 8.666/1993) .
23. Nesses termos, eventual falha no somatório dos itens que compõem o BDI também poderia ser objeto de diligência para correção, desde que respeitado o valor total oferecido pela licitante.
24. Pelo exposto, nota-se que a desclassificação da proposta oferecida pela empresa Lveny Construtora, no valor de R$ 345.324,66, se mostrou desarrazoada, prejudicando a obtenção da proposta mais vantajosa pela administração, um dos objetivos das licitações, nos termos do art. 3o, caput, da Lei 8.666/1993.
25. Uma vez caracterizada a irregularidade, cumpre-nos avaliar os seus efeitos e a necessidade de anulação do ato administrativo viciado. Sobre o tema, leciona o professor José dos Santos Carvalho Filho:
'No que se refere à anulação, surge a questão de saber se há por parte da Administração o dever ou a faculdade de anular o ato administrativo com vício de legalidade. A matéria é polêmica: para uns, haverá sempre a obrigatoriedade de fazê-lo, fundando-se o entendimento no princípio da legalidade; para outros, a Administração terá a faculdade de optar pela invalidação do ato ou por sua manutenção, nesse caso se houver prevalência do princípio do interesse público sobre o da invalidação dos atos' (Carvalho Filho, José dos Santos. Manual de direito administrativo / José dos Santos Carvalho Filho. - 28. ed. rev., ampl. e atual. até 31-12-2014. - São Paulo : Atlas, 2015.) .
26. No âmbito deste Tribunal essa análise privilegia o interesse público relacionado à manutenção do ato, conforme expôs o Exmo. Ministro Bruno Dantas no Voto condutor do Acórdão 44/2019-TCU-Plenário:
'De fato, existem decisões desta Corte de Contas que, após amplo exame sobre o caso concreto e sobre as consequências práticas que determinadas medidas poderiam acarretar, rogaram por, excepcionalmente, 'aproveitar' atos de gestão considerados irregulares por motivo de interesse público (v.g. Acórdãos 3.361/2015 e 2.789/2013, ambos do Plenário) . Essa postura, inclusive, alinha-se às atuais disposições da Lei de Introdução às Normas do Direito Brasileiro (Decreto-Lei 4.657/1942) '.
27. Do quanto apurado nos autos nota-se que a desclassificação sumária das propostas das empresas Lveny Construtora e Sete Empreendimentos impossibilitou a obtenção de valor inferior no âmbito do certame, uma vez que a diferença entre a menor proposta e a oferecida pela empresa vencedora, WTM Construções e Transportes Ltda., foi de R$ 158.412,49. Assim, numa análise estritamente financeira, a convalidação dos atos administrativos teria potencial de causar prejuízos ao erário.
28. Nessa vertente, não vislumbramos interesse público na manutenção do certame viciado, especialmente em razão de o torneio encontrar-se suspenso em decorrência dos efeitos da pandemia de Covid 19, podendo ser renovado sem maiores prejuízos, escoimando-se os vícios por ora identificados que prejudicaram a obtenção da melhor proposta por parte da administração.
29. Assim, a proposta de encaminhamento abaixo detalhada propõe a adoção de providencias nesse sentido.
Análise do pedido de medida cautelar
30. No despacho acostado à peça 12, o Exmo. Ministro Relator entendeu pertinente postergar a análise do pedido de medida cautelar formulado pela representante para momento posterior à oitiva do município de São Gabriel, tendo em vista que os elementos até então disponíveis não permitiam a adoção de decisão inaudita altera parte, em que pese ter vislumbrado, em sede de análise perfunctória, a presença do fumus boni iuris e do periculum in mora.
31. Diante dessa linha processual, faz-se necessário, nessa oportunidade, análise conclusiva sobre os fundamentos da medida cautelar, conforme dispõe o art. 23 da Resolução TCU 259/2014.
32. No que concerne à plausibilidade do direito, resta, da análise acima, evidenciado que os atos de desclassificação sumária da proposta que apresentou desconformidade com o ato convocatório contrariaram as disposições legais, prejudicando a seleção da proposta mais vantajosa em termos financeiros.
33. Quanto ao aspecto de urgência, pressuposto imprescindível para a decisão extraordinária (art. 276 do Regimento Interno/TCU) , conclui-se em sentido diverso, uma vez que o certame encontra-se suspenso, sine die, conforme expôs o chefe do poder executivo municipal.
34. Assim sendo, propõe-se o indeferimento do pedido de medida cautelar efetuado pela representante com vistas a suspender o certame. Tal providência, aliás, face à análise de mérito dos autos, a seguir motivada, se mostra desnecessária.
Análise de mérito dos autos
35. Realizada a oitiva preliminar do ente responsável pela Tomada de Preços 005/2019, nos termos do art. 276 do Regimento Interno/TCU, conclui-se que não estão presentes os requisitos para decisão extraordinária por parte desta Corte. Dessa forma, seguindo-se o rito do art. 23 da Resolução TCU 259/2014, os autos devem seguir para o gabinete do Relator com 'análise conclusiva sobre os fundamentos da medida cautelar, no prazo máximo de dez dias'.
36. Por outro lado, o art. 27 da referida resolução, que cuida do trâmite processual após a oitiva dos responsáveis na hipótese de concessão de medida cautelar sem prévia oitiva da parte, permite a 'análise e proposta de mérito quando o estado do processo assim o permitir'.
37. Conquanto essa possibilidade tenha sido elencada na norma para as hipóteses em que a medida cautelar foi concedida de plano, entendemos que se aplica às situações em que a medida de urgência não se mostrou viável. Ou seja, se é possível decisão de mérito, após oitiva do ente, quando já houve decisão determinando providências cautelares, não haveria maiores dificuldades para apreciação conclusiva dos autos quando sequer ocorreu a adoção da medida extraordinária.
38. O parágrafo sexto do art. 276 do Regimento Interno TCU, inclusive, menciona essa possibilidade, sem distinção do tipo da manifestação ocorrida nos autos, se anterior ou posterior à decisão liminar:
'§ 6º Recebidas eventuais manifestações das partes quanto às oitivas a que se referem os parágrafos anteriores, deverá a unidade técnica submeter à apreciação do relator análise e proposta tão somente quanto aos fundamentos e à manutenção da cautelar, salvo quando o estado do processo permitir a formulação imediata da proposta de mérito' (destaques acrescidos) .
39. Entender de modo diverso, notadamente no caso concreto, implicaria em proceder a nova oitiva da unidade jurisdicionada acerca dos mesmos fatos para os quais já se manifestou, inclusive remetendo, na integra, cópia do processo licitatório em suspeição.
40. Dessa forma, propõe-se a seguir, com fundamento no art. 276, § 6o, do Regimento Interno TCU c/c o art. 27, inciso II, da Resolução TCU 259/2014, a apreciação conclusiva da presente representação.
41. Por fim, importante destacar a recente regulamentação no âmbito desta Corte acerca das propostas de determinações, materializada na Resolução TCU 315/2020, que exige oportunizar, aos destinatários das deliberações, a apresentação de comentários sobre as propostas de determinação e/ou recomendação.
42. A respeito, observa-se que a Secretaria-Geral de Controle Externo desta Corte, por intermédio do Memorando-Circular 08/2020, orientou as unidades técnicas no sentido de que:
' (¿) 
b) os processos que já tiverem sido submetidos a oitiva dos gestores em relação aos achados de auditoria ou aos riscos evidenciados não precisam ser novamente enviados aos gestores para obtenção de seus comentários, a menos que tal providencia seja determinada pelo relator.'
43. No caso concreto, quando da edição tanto da resolução quanto do supradito memorando-circular, as comunicações processuais já haviam sido emitidas (peça 13) , motivo pelo qual julgamos aplicável a orientação contida na alínea 'b' acima colacionada. Reforça esse entendimento o fato de que a unidade jurisdicionada foi alertada da possível proposta de mérito relacionada à desconstituição de atos, uma vez que acompanhou o ofício de oitiva o despacho decisório do Relator, onde tal possibilidade se encontrava expressamente registrada (peça 12) .
44. Nesses termos, salvo orientação diversa, encaminha-se os autos para apreciação de mérito, pois já efetivada a oitiva do gestor a respeito da irregularidade e da possível proposta de desconstituição de atos relacionados ao certame viciado.
CONCLUSÃO
45. O documento constante da peça 1 foi conhecido como representação pelo Relator, por preencher os requisitos previstos nos arts. 235 e 237, inciso VII, do Regimento Interno/TCU c/c o art. 113, § 1º, da Lei 8.666/1993, e no art. 103, § 1º, da Resolução-TCU 259/2014.
46. Em síntese, foram noticiadas irregularidades na Tomada de Preços 005/2019 referentes à desclassificação indevida de propostas comerciais, sem observância ao disposto no art. 43, § 3o, da Lei 8.666/1993. Face às irregularidades, requereu-se a adoção de medida cautelar com vistas a suspender o referido certame.
47. Antes de decidir acerca da tutela de urgência formulada pela empresa Lveny Construtora e Distribuidora de Materiais de Construção Eireli, o Exmo. Ministro Relator determinou a oitiva do ente municipal responsável pela Tomada de Preços 005/2019.
48. Recepcionada a resposta da Prefeitura Municipal de São Gabriel, observou-se não estarem presentes todos os pressupostos para adoção da medida cautelar, em que pese a irregularidade apurada nos autos não ter sido esclarecida pela municipalidade.
49. Ato contínuo, entende-se viável a apreciação conclusiva dos autos, expedindo-se comando para anulação dos atos administrativos referentes à desclassificação das propostas comerciais no âmbito da mencionada tomada de preços sem oportunizar às empresas interessadas a retificação de eventuais falhas de natureza formal, nos termos possibilitados pelo art. 43, § 3º, da Lei Nacional de Licitações.
PROPOSTA DE ENCAMINHAMENTO
50. Ante todo o exposto, submetem-se os autos à consideração superior propondo a análise de mérito dos autos, nos termos do art. 276, § 6o, do Regimento Interno/TCU, com vistas a:
a) conhecer da presente representação, satisfeitos os requisitos de admissibilidade previstos nos arts. 235 e 237, inciso VII, do Regimento Interno deste Tribunal, c/c o art. 113, § 1º, da Lei 8.666/1993 e no art. 103, § 1º, da Resolução-TCU 259/2014, para, no mérito, considerá-la procedente;
b) indeferir o pedido de medida cautelar efetuado pela representante para suspensão da tomada de preços 005/2019 da Prefeitura Municipal de São Gabriel/BA;
c) com fulcro no art. 71, inciso IX, da Constituição Federal de 1988, c/c o art. 45 da Lei 8.443/1992, assinar prazo de 15 (quinze) dias para que a Prefeitura Municipal de São Gabriel/BA anule os atos administrativos referentes à desclassificação das empresas participantes da Tomada de Preços 005/2019, sem possibilitar-lhes, na forma do art. 43, § 3º, da Lei 8.666/1993, a retificação de eventuais falhas de natureza formal constantes em suas propostas, dando-se prosseguimento ao referido certame a partir do refazimento desses atos, se assim desejar;
d) determinar, nos termos do art. 17, § 1o, da Resolução-TCU 315/2020, o monitoramento do cumprimento da determinação acima;
e) comunicar ao representante a decisão que vier a ser adotada nestes autos."
É o Relatório.

Daniela Almeida da Silva (OAB/BA 55.048), representando Lveny Construtora e Distribuidora de Materiais de Construção Eireli.

Não atuou.

REPRESENTAÇÃO COM PEDIDO DE ADOÇÃO DE MEDIDA CAUTELAR. TOMADA DE PREÇOS 005/2019. MUNICÍPIO DE SÃO GABRIEL/BA. CONTRATAÇÃO DE EMPRESA PARA IMPLANTAÇÃO DE MELHORIAS SANITÁRIAS DOMICILIARES. POSSÍVEL DESCLASSIFICAÇÃO INDEVIDA DE LICITANTE. PRESENÇA DOS REQUISITOS DA PLAUSIBILIDADE DO DIREITO E DO PERIGO DA DEMORA. VIABILIDADE DE SE REALIZAR OITIVA PRÉVIA À CONCESSÃO DE MEDIDA CAUTELAR. OITIVA DO MUNICÍPIO. INSUBSISTÊNCIA DO PERIGO DA DEMORA. PROCESSO EM CONDIÇÕES DE SER JULGADO NO MÉRITO. CONHECIMENTO. PROCEDÊNCIA. INDEFERIMENTO DA MEDIDA CAUTELAR PLEITEADA. DETERMINAÇÃO PARA QUE O MUNICÍPIO ANULE O ATO QUE DESCLASSIFICOU A PROPOSTA MAIS VANTAJOSA SEM TER CONCEDIDO OPORTUNIDADE PARA QUE A EMPRESA CORRIGISSE OS VÍCIOS FORMAIS QUE ENSEJARAM A DESCLASSIFICAÇÃO.

REPRESENTAÇÃO (REPR)

Secretaria de Fiscalização de Infraestrutura Urbana (SeinfraUrbana).

Trata-se de representação, com pedido de adoção de medida cautelar, formulada pela empresa Lveny Construtora e Distribuidora de Materiais de Construção Eireli (Lveny) acerca de possíveis irregularidades na Tomada de Preços 005/2019, realizada pela prefeitura municipal de São Gabriel/BA, com o objetivo de contratar empresa para implantação de melhorias sanitárias domiciliares nas localidades de Boa Hora, Gameleira e na sede do município.
As obras serão custeadas por meio do Convênio 247/2017 (Siconv 855807/2017) celebrado entre a Fundação Nacional de Saúde (Funasa) e o município, o qual prevê o repasse de recursos federais no valor de R$ 500.000,00 (peça 10) .
Em síntese, a representante alega ter sido indevidamente desclassificada, apesar de ter apresentado a proposta com melhor preço global (R$ 345.324,66) , sem que lhe houvesse sido dada a oportunidade de corrigir sua planilha de preços (peça 10) .
De acordo com informações constantes nos autos, sua desclassificação teria decorrido de falhas na composição de custo unitário do serviço "placa de obra" e de erro na composição do percentual de BDI (peça 5) .
Com isso, sagrou-se vencedora a empresa WTM Construções e Transportes Ltda., pelo valor de R$ 503.737,15 (peça 5) .
Por meio de despacho, registrei que (peça 12) : 
"11. (...) divergências entre as composições do serviço de "placa de obra" e do BDI não necessariamente constituem irregularidade, pois podem advir de diferenças nas metodologias de apropriação de custos adotadas pela empresa e pelo município.
12. É importante que os preços unitários da proposta estejam limitados àqueles estabelecidos em orçamento, mitigando-se o risco de distorções na hipótese de serem necessários aditivos contratuais para incremento de quantitativos ou para reequilíbrio econômico-financeiro da avença.
13. Entretanto, ainda que se conclua que, de fato, havia erro nas composições do serviço de "placa de obra" e do BDI, era de se esperar que a comissão de licitação houvesse dado à empresa Lveny a oportunidade de corrigi-los, mantendo-se o preço global ofertado, especialmente considerando que sua proposta foi substancialmente inferior à da segunda colocada (diferença de R$ 158 mil) .
14. Nesse sentido, o art. 43, § 3º, da Lei 8.666/1993, a jurisprudência desta Corte (a exemplo dos Acórdãos 2.239/2018 e 357/2015, do Plenário) , e os próprios itens 12.4 e 12.5 do edital da Tomada de Preços 005/2019.
15. Portanto, entendo estar caracterizado o fumus boni iuris no presente caso.
16. Acerca do perigo da demora, as informações constantes nos autos e no portal da prefeitura do município na internet indicam que não houve, até o momento, a adjudicação do objeto licitado à empresa WTM.
17. Assim, a meu ver, o perigo da demora resta caracterizado em razão da possibilidade de, a qualquer tempo, o certame ser homologado, seu objeto, adjudicado, e o contrato, assinado, o que agravaria as potenciais consequências da decisão de mérito desta Corte.
18. Por outro lado, reputo que esse risco não é iminente a ponto de justificar a adoção de cautelar inaudita altera parte.
19. Em complemento, não vislumbro a ocorrência do perigo da demora reverso até o momento, já que as obras ainda não foram iniciadas."
Sendo assim, foi realizada a oitiva prévia do município de São Gabriel/BA.
Nesta oportunidade, a SeinfraUrbana registrou que a manifestação do município limitou-se a informar que a desclassificação da empresa Lveny fundamentou-se em parecer da engenharia e manifestação da área jurídica, e que o certame encontra-se suspenso em razão da pandemia de Covid-19. Segundo a unidade, a resposta do município não teria adentrado o mérito da irregularidade em apuração nos autos, nem abrangido os pressupostos para adoção da medida cautelar.
Diante disso, a SeinfraUrbana concluiu não subsistir perigo da demora, já que o certame se encontra suspenso, sem previsão de retomada. Por esse motivo, propôs o indeferimento da medida cautelar pleiteada.
Ponderou, ainda, que os elementos constantes dos autos permitiam a formulação imediata de proposta de mérito neste caso concreto, nos termos da parte final do art. 276, § 6º, do Regimento Interno do TCU.
Sendo assim, a SeinfraUrbana propôs assinar prazo para que o município anule os atos administrativos referentes à desclassificação das empresas participantes da Tomada de Preços 005/2019, a fim de dar-lhes a oportunidade de retificar eventuais falhas formais constantes em suas propostas.
Considerando que eventual correção de falhas formais nas propostas de outras licitantes pode resultar em economia de até R$ 158 mil, ou seja, cerca de 30% em relação à proposta da WTM; e que a manifestação do município não foi capaz de esclarecer as irregularidades de que tratam esta representação, corroboro a proposta de encaminhamento formulada pela unidade instrutora, e incorporo seus fundamentos às minhas razões de decidir, sem prejuízo dos breves comentários que tecerei a seguir.
Analisando os pareceres que fundamentaram as desclassificações das propostas das empresas Lveny e Sete Empreendimentos Locação e Serviços Ltda. (Sete) (peça 20, p. 22-27 e 76-85) , observo que seu norte foi o atendimento formal e rigoroso aos princípios da vinculação ao edital e da isonomia.
Entretanto, não se pode perder de vista que o intuito basilar dos regramentos que orientam as aquisições pela Administração Pública é a contratação da proposta que lhe seja mais vantajosa, obedecidos os princípios básicos da legalidade, da impessoalidade, da moralidade, da igualdade, da publicidade, da probidade administrativa, da vinculação ao instrumento convocatório, do julgamento objetivo e dos que lhes são correlatos.
Com base nesse entendimento, falhas formais, sanáveis durante o processo licitatório, não devem levar à desclassificação de licitantes. No curso de procedimentos licitatórios, a Administração Pública deve pautar-se pelo princípio do formalismo moderado, que prescreve a adoção de formas simples e suficientes para propiciar adequado grau de certeza, segurança e respeito aos direitos dos administrados, promovendo, assim, a prevalência do conteúdo sobre o formalismo extremo, respeitadas, ainda, as praxes essenciais à proteção das prerrogativas dos administrados.
No presente caso, as alegadas falhas na proposta da empresa Lveny consistiram: i) na adoção de composição de custo unitário do serviço de "placa de obra" distinta daquela constante no termo de referência; ii) na inconsistência entre o somatório dos itens que compõem o serviço de "placa de obra" e o valor total ofertado para o serviço; e iii) na incorreção no valor do BDI ofertado, já que o somatório dos itens do demonstrativo não seria condizente com o valor final indicado.
No que diz respeito à adoção de composição de custo unitário distinta daquela constante no termo de referência, reitero o posicionamento da unidade instrutora no sentido de que eventuais divergências desse tipo não necessariamente constituem irregularidade.
Em acréscimo, observo que o termo de referência previa a execução de apenas uma placa de obra, no valor de R$ 1.365,94 (peça 16, p. 15) , o que representa menos de 0,3% do valor estimado para o empreendimento (R$ 505.000,00) . E, embora seja significativa a divergência entre o somatório dos custos unitários (R$ 598,56) e o valor total do serviço "placa de obra" (R$ 1.365,94) apresentados na proposta orçamentária da empresa Lveny (peça 19, p. 63) , se analisada isoladamente, essa diferença torna-se irrisória quando comparada ao valor da contratação como um todo.
Quanto ao BDI, observo que o percentual aplicado às composições de custo unitário da proposta da empresa Lveny foi de 24,18% (peça 19, p. 61) , ao passo que o somatório dos itens que o compõem totaliza 25,58%.
Embora assista razão ao parecerista jurídico quando registra a necessidade de o detalhamento do BDI ser compatível com o percentual ofertado, não vislumbro prejuízo que poderia decorrer da realização de diligência para que a empresa promovesse a correção da composição desse item para que passasse a ser aderente ao percentual efetivamente utilizado em sua proposta (24,18%) . 
Em contrapartida, na hipótese de a primeira colocada compatibilizar sua proposta na fase de diligência, a Administração poderia se beneficiar de uma contratação R$ 158 mil mais barata do que aquela que foi obtida da empresa WTM.
Sendo assim, o caso atrairia, inequivocamente, o princípio do formalismo moderado, de acordo com o art. 2º, parágrafo único, incisos VIII e IX, da Lei 9.784/1999, e em coerência com o preconizado no art. 43, § 3º, da Lei 8.666/1993.
Analogamente, as falhas identificadas na proposta da empresa Sete (não apresentação das composições de custos unitários e da declaração de elaboração independente de proposta) poderiam ter sido objeto de diligência previamente à desclassificação da licitante. Eventual falha formal, consubstanciada na intempestividade no encaminhamento desses documentos, não poderia levar a Administração a prescindir de oferta potencialmente mais favorável.
Portanto, é de interesse público que sejam anulados os atos que desclassificaram as empresas Lveny e Sete sem possibilitar-lhes a retificação de falhas de natureza formal em suas propostas.
	Ante o exposto, voto por que o Tribunal adote a minuta de acórdão que ora submeto à deliberação deste Colegiado.
TCU, Sala das Sessões Ministro Luciano Brandão Alves de Souza, em 1 de julho de 2020.
Ministro BRUNO DANTAS 
Relator